ACORDAO-COMPLETO-2387381

ACÓRDÃO 615/2020 ATA 2/2020 - SEGUNDA CÂMARA

VISTOS, relatados e discutidos estes embargos de declaração opostos por Wilson de Lima e Silva contra o Acórdão 11367/2019-TCU-Segunda Câmara, que deu provimento parcial a recurso de reconsideração interposto pelo ora embargante, de modo a tornar insubsistente o Acórdão 3084/2017-TCU-Segunda Câmara, por meio do qual este Tribunal, em processo de tomada de contas especial, julgou suas contas irregulares, condenou-o em débito e aplicou-lhe a multa prevista no art. 57 da Lei 8.443/1992.
ACORDAM os ministros do Tribunal de Contas da União, reunidos em sessão da Segunda Câmara, com fundamento nas razões expostas pela relatora e nos arts. 32, inciso II, e 34 da Lei 8.443/1992 c/c o art. 287 do Regimento Interno, em:
9.1. conhecer dos presentes embargos de declaração e, no mérito, rejeitá-los; e
9.2. dar ciência desta deliberação ao embargante.

Embargos de Declaração opostos contra acórdão  que deu provimento parcial a recurso de reconsideração interposto pelo ora embargante, de modo a tornar insubsistente o acórdão por meio do qual este Tribunal, em processo de tomada de contas especial, julgou suas contas irregulares, condenou-o em débito e aplicou-lhe a multa.

Segunda Câmara

Município de Belém de Maria/PE.

3. Embargante: Wilson de Lima e Silva (XXX.066.434-XX).

Ana Arraes (Presidente).

13.1. Ministros presentes: Ana Arraes (Presidente), Augusto Nardes (Relator), Aroldo Cedraz e Raimundo Carreiro.
13.2. Ministra que alegou impedimento na Sessão: Ana Arraes (Presidente).
13.3. Ministro-Substituto presente: André Luís de Carvalho.

AUGUSTO NARDES

Ministro Augusto Nardes.

Trata-se de Embargos de Declaração opostos por Wilson de Lima e Silva contra o Acórdão 11367/2019-TCU-Segunda Câmara, que deu provimento parcial a recurso de reconsideração interposto pelo ora embargante, de modo a tornar insubsistente o Acórdão 3084/2017-TCU-Segunda Câmara, por meio do qual este Tribunal, em processo de tomada de contas especial, julgou suas contas irregulares, condenou-o em débito e aplicou-lhe a multa prevista no art. 57 da Lei 8.443/1992. 
2.	Partindo da premissa de que este Tribunal, no âmbito do Acórdão 11367/2019-TCU-Segunda Câmara, ora contestado, manteve os termos do Acórdão 3084/2017-TCU-Segunda Câmara, que julgou irregulares as suas contas, o embargante apresenta uma síntese de sua demanda, tece considerações a respeito do cabimento, da tempestividade e dos efeitos infringentes dos presentes embargos e alega omissões e contradições no acórdão combatido, nos seguintes termos:
2. DAS OMISSÕES E CONTRADIÇÕES CONSTANTES NO ACÓRDÃO 
No caso ora analisado, com a devida vênia, está claro que o acórdão foi omisso, pois deixou de apreciar argumentos de primeira importância para a prolação do decisum. 
Veja-se se o voto vencedor deixou de apreciar pontos de fundamental importância abordados no recurso, este quais capazes de infirmar os argumentos elencados no acórdão lá recorrido, ocasionando sua total reforma - e não apenas parcial - e, por consequência, tornando cristalina a regularidade das contas em debate ou, eventualmente, regulares com ressalvas. O provimento parcial foi dado nos seguintes termos, ipsi literis:
9. Acórdão: 
VISTO, relatado e discutido este recurso de reconsideração interposto por Wilson de Lima e Silva, ex-prefeito de Belém de Maria/OE contra o Acórdão 3084/2017-TCU-Segunda Câmara. 
ACORDAM os ministros do Tribunal de Contas da União, reunidos em sessão extraordinária da 2ª Câmara, ante as razões expostas pelo relator e com fundamento nos arts. 32, inciso I, e 33 da Lei 8.443/1992, em:
9.1. conhecer do recurso de reconsideração e, no mérito, dar-lhe provimento parcial, de modo a tornar insubsistente o Acórdão 3.084/2017-TCU-2ªCâmara;
 9.2. em consequência ao item precedente, considerar iliquidáveis as contas de Wilson de Lima e Silva, e ordenar seu trancamento; 
9.3. dar ciência desta deliberação ao recorrente, à empresa M. G. Eletro e Papel Ltda. - ME, e à Procuradoria da República no Estado de Pernambuco.
Contudo, vê se que não houve a devida análise dos argumentos trazidos em sede de Recurso de Reconsideração que atacam diretamente a impossibilidade de imputar ao Recorrente a responsabilidade pela ausência de aplicação financeira do saldo do convênio, principalmente no tocante à ausência de dano ao erário, ausência de má-fé do gestor e a natureza meramente formal das irregularidades apontadas. 
De logo, cumpre ressaltar que em face aos princípios da razoabilidade e da proporcionalidade, não se poderia punir o recorrente com a multa imputada, pois as irregularidades apontadas não implicam qualquer violação grave à legalidade, legitimidade, economicidade, moralidade e publicidade dos atos de gestão. Tratam-se de meras impropriedades ou faltas de natureza formal, sem gravidade, que NÃO IMPLICAM EM DANO AO ERÁRIO, de modo que não se pode falar em rejeição de contas. 
Veja-se que, conforme oportunamente aduzido em recurso, não houve qualquer demonstração na TCE de qual foi o dano ao erário e quanto seria o seu montante. 
Nesse sentido, não se pode imputar responsabilidade ao recorrente quando sua conduta não causou nenhum dano ao erário, tampouco foi eivada de má-fé. Assim leciona Hely Lopes Meirelles:
Nem sempre um ato ilegal será um ato ímprobo. Um agente público incompetente, atabalhoado ou negligente não é necessariamente um corrupto ou desonesto. O ato ilegal, para ser caracterizado como ato de improbidade, há de ser doloso ou, pelo menos, de culpa gravíssima. (grifos nossos) 
Assim, para a caracterização do ato improbo, ilegal, antieconômico e punível, deve ser comprovada a desonestidade na conduta do agente público, mediante a qual este enriquece ilicitamente ou obtém vantagem indevida. A conduta, portanto, deve ser dolosa. 
Frise-se que em nosso ordenamento jurídico, conforme melhor doutrina e jurisprudência pátria, a boa-fé sempre é presumida! A caracterização da má-fé depende de prova robusta e inequívoca.
[... transcreve jurisprudência]
É uníssona a jurisprudência do STJ no sentido de afastar a possibilidade de punição, quando da ocorrência de irregularidades meramente formais da atuação do mal administrador, gestor inábil ou aquele que foi induzido a erro, tendo em vista que a conduta não se subsume ao tipo previsto na norma, sendo, em todo caso, ainda necessária a caracterização do elemento volitivo da conduta. 
Como se pode notar dos presentes autos, e oportunamente alegado em Recurso de Reconsideração, não houve comprovação ou mesmo alegação de má-fé ou de cometimento de ato ilegítimo por parte do recorrente. 
Assim, é patente que ainda que seja entendido que o Recorrente cometeu irregularidades, estas jamais podem se configurar como atos puníveis, POIS NÃO PASSARAM DE MERAS IRREGULARIDADES FORMAIS. 
A TCE visa apurar e punir a prática de ilícito, além de recuperar os prejuízos em favor dos cofres públicos. Portanto, para que o agente público seja responsabilizado, deve se ter em conta análise do elemento subjetivo. 
Na hipótese dos autos, verifica-se que as irregularidades atribuídas ao recorrente NÃO CAUSARAM QUALQUER PREJUÍZO AO ERÁRIO, bem como não foram cometidas em atos de má-fé, NÃO COMPROMETENDO DE FORMA ALGUMA AS CONTAS APRESENTADAS.  
Destaca-se, nesse sentido, que apenas quando verificadas as hipóteses do artigo 16, inciso III, da LOTCU, é que se pode julgar irregulares as contas, o que definitivamente não é o presente caso!
De outro lado, o próprio acórdão recorrido afirma que 'Segundo as normas internacionais de auditoria, a documentação de uma fiscalização deve fornecer claro entendimento da evidência obtida e das conclusões alcançadas', desconsiderando o débito imputado. Tal afirmação se consubstancia em evidente contradição com o posicionamento de não reformar o Acórdão 3084/2017-TCU-Segunda Câmara para declarar as contas regulares ou, no mínimo, regulares com ressalvas. 
Isso porquê, não tendo havido o sobrepreço e, portanto, ausente o dano ao erário, e sendo as demais irregularidades meramente formais, incabível a aplicação de multa no valor de R$ 30.000,00; pois as contas em questão deveriam ser julgadas, in casu, no mínimo, regulares com ressalvas, nos termos do art. 16, II, da LOTCU. Observe-se:
Art. 16. As contas serão julgadas: II - regulares com ressalva, quando evidenciarem impropriedade ou qualquer outra falta de natureza formal de que não resulte dano ao Erário; (grifos nossos) 
Ora, vê-se que é evidente o encaixe do presente caso à previsão do artigo supra. A falta de aplicação do valor do convênio não trouxe qualquer prejuízo ao erário, já que o objeto do convênio foi totalmente concluído, inclusive sem o aporte total do valor conveniado. 
Ademais, a não aplicação nem sequer é responsabilidade do recorrente, mas sim do Secretário de Finanças, autoridade responsável pela execução de atribuições dessa espécie, tal qual a aplicação de recursos. 
Em sendo assim, é notória a necessidade de revisão do acordão recorrido, com o consequente acolhimento do presente recurso aclaratório, para que seja esclarecida as questões aqui apontadas.
3.	Ao final de suas argumentações o embargante apresenta os seguintes pedidos:
"a) Seja o presente Embargos de Declaração conhecido e recebido em seus regulares efeitos; 
b) Ao final seja ACOLHIDO O PRESENTE EMBARGOS DE DECLARAÇÃO, para que sejam sanadas as CONTRADIÇÕES e OMISSÕES apontadas e, por decorrência necessária, sejam atribuídos efeitos modificativos ao recurso para julgar REGULAR a presente Tomada de Contas Especial, ou, eventualmente, REGULAR COM RESSALVAS, afastando as sanções imputadas."
É o relatório.

Luiz Gallindo (OAB/PE Nº 20.189).

Não atuou.

TOMADA DE CONTAS ESPECIAL. CONVÊNIO. APOIO À IMPLANTAÇÃO DE ESPAÇOS DE INCLUSÃO DIGITAL. SOBREPREÇO. IRREGULARIDADE DAS CONTAS. DÉBITO SOLIDÁRIO. RECURSO DE RECONSIDERAÇÃO. CONHECIMENTO. AUSÊNCIA DE SUPORTE DOCUMENTAL NA CARACTERIZAÇÃO DO DÉBITO. OUTRAS IRREGULARIDADES INSUFICIENTES PARA MACULAR AS CONTAS PELA IRREGULARIDADE. PROVIMENTO PARCIAL. CONTAS ILIQUIDÁVEIS. TRANCAMENTO. EMBARGOS DE DECLARAÇÃO FUNDADO EM PREMISSA EQUIVOCADA. TENTATIVA DE REDISCUSSÃO DO MÉRITO. CONHECIMENTO. REJEIÇÃO.

TOMADA DE CONTAS ESPECIAL (TCE)

não atuou.

Trago à apreciação deste Colegiado, embargos de declaração opostos por Wilson de Lima e Silva contra o Acórdão 11367/2019-TCU-Segunda Câmara, que deu provimento parcial a recurso de reconsideração apresentado pelo ora embargante, de modo a tornar insubsistente o Acórdão 3084/2017-TCU-Segunda Câmara, por meio do qual este Tribunal, em processo de tomada de contas especial, havia julgado suas contas irregulares, condenando-o em débito e aplicando-lhe a multa prevista no art. 57 da Lei 8.443/1992.
2. 	Antes de manifestar-me a respeito dos argumentos dos embargantes, destaco que, em virtude de sua peculiar natureza recursal, a teor do que estabelece o art. 34, caput, da Lei 8.443/1992 c/c o art. 287 do Regimento Interno do TCU, os embargos de declaração objetivam corrigir obscuridade, omissão ou contradição da deliberação recorrida, a fim de esclarecer, interpretar ou completar o pronunciamento anteriormente emitido, em benefício da sua melhor compreensão ou inteireza (v.g.: Acórdão 434/2018-TCU-Plenário, entre outros) .
3.	Vicente Greco Filho assim define esses vícios da deliberação:
" (...) obscuridade: defeito consistente na difícil compreensão do texto da sentença e pode decorrer de simples defeito redacional ou mesmo de má formulação de conceitos, havendo obscuridade quando a sentença está incompreensível no comando que impõe e na manifestação de conhecimento e vontade do juiz.
contradição: afirmação conflitante, quer na fundamentação, quer entre a fundamentação e a conclusão, sendo que, nesses casos, a correção da sentença, em princípio, não levaria a uma verdadeira modificação da sentença, mas apenas a um esclarecimento de seu conteúdo.
omissão: caso em que a sentença é complementar, passando a resolver questão não solucionada, ganhando substância, portanto, sendo que as questões que devem ser resolvidas pelo juiz são todas as relevantes postas pelas partes para a solução do litígio, bem como as questões de ordem pública que o juiz deve resolver de ofício, como, por exemplo, a coisa julgada."
 (in Direito Processual Civil Brasileiro 11ª edição, 2º Volume, Editora Saraiva, p. 259/260) .
4.	No mesmo sentido a jurisprudência dos tribunais pátrios, da qual reproduzo excerto do voto condutor da seguinte deliberação do egrégio STJ, a rememorar que os declaratórios:
" (...) objetivam expungir da decisão embargada, o vício da omissão, entendida como aquela advinda do próprio julgado e prejudicial à compreensão de causa, e não aquela que entenda o embargante, ainda mais como meio transverso a impugnar os fundamentos da decisão recorrida." (STJ, EDcl REsp 351490, DJ 23/09/2002) .
5.	Considerando as definições apresentadas, insertas na jurisprudência e na doutrina, não se verificam as hipóteses de omissão e contradição alegadas nos embargos.  O que pretende o embargante é a rediscussão do mérito do processo, partindo da premissa equivocada de que este Tribunal manteve os termos do Acórdão 3084/2017-TCU-Segunda Câmara. Entretanto, o teor da referida deliberação, transcrita a seguir, é cristalina em estabelecer, no subitem 9.1, que o decisum então questionado foi tornado insubsistente:
9. Acórdão: 
VISTO, relatado e discutido este recurso de reconsideração interposto por Wilson de Lima e Silva, ex-prefeito de Belém de Maria/OE contra o Acórdão 3084/2017-TCU-Segunda Câmara. 
ACORDAM os ministros do Tribunal de Contas da União, reunidos em sessão extraordinária da 2ª Câmara, ante as razões expostas pelo relator e com fundamento nos arts. 32, inciso I, e 33 da Lei 8.443/1992, em:
9.1. conhecer do recurso de reconsideração e, no mérito, dar-lhe provimento parcial, de modo a tornar insubsistente o Acórdão 3.084/2017-TCU-2ªCâmara;
 9.2. em consequência ao item precedente, considerar iliquidáveis as contas de Wilson de Lima e Silva, e ordenar seu trancamento; 
9.3. dar ciência desta deliberação ao recorrente, à empresa M. G. Eletro e Papel Ltda. - ME, e à Procuradoria da República no Estado de Pernambuco. (grifo nosso) 
6.	Há que se esclarecer ao embargante que, ao tornar insubsistente o Acórdão 3084/2017-TCU-Segunda Câmara, este Tribunal declara que as deliberações nele contida não permanecem, perdem existência. Em meu voto complementar (peça 77) , fundamentei essa decisão e os motivos pelos quais as contas do embargante deveriam ser consideradas iliquidáveis:
"Em face dos percucientes argumentos trazidos oralmente pelo eminente Ministro Substituto Augusto Sherman Cavalcanti, observo que, de fato, as irregularidades remanescentes são, no caso concreto, insuscetíveis de macular as contas em exame, razão pela qual, impossibilitada a avaliação quanto à constituição do débito, inclusive por estimação por outros meios confiáveis, acolho a proposta alternativa formulada por Sua Excelência e, ao dar provimento ao recurso interposto, opto por considerar as contas iliquidáveis." (grifos acrescidos) 
7.	Para que não pairem quaisquer dúvidas ao embargante, transcrevo a seguir o inteiro teor do art. 211 do Regimento Interno do RTCU, que esclarece em que situações as contas são consideradas iliquidáveis, com o seu consequente trancamento, bem como os desdobramentos que podem ocorrer em casos da espécie:
Art. 211. As contas serão consideradas iliquidáveis quando caso fortuito ou de força maior, comprovadamente alheio à vontade do responsável, tornar materialmente impossível o julgamento de mérito.
§ 1º Na hipótese prevista neste artigo, o Tribunal ordenará o trancamento das contas e o consequente arquivamento do processo.
§ 2º Dentro do prazo de cinco anos contados da publicação, nos órgãos oficiais, da decisão terminativa a que se refere o § 3º do art. 201, o Tribunal poderá, à vista de novos elementos considerados suficientes, autorizar o desarquivamento do processo e determinar que se ultime a respectiva tomada ou prestação de contas.
§ 3º Transcorrido o prazo referido no parágrafo anterior sem que tenha havido nova decisão, as contas serão consideradas encerradas, com baixa na responsabilidade do administrador.
	Ante o exposto, VOTO no sentido de que o Tribunal adote o Acórdão que ora submeto à deliberação.
TCU, Sala das Sessões Ministro Luciano Brandão Alves de Souza, em 4 de fevereiro de 2020.
Ministro JOÃO AUGUSTO RIBEIRO NARDES 
Relator